【裁判字號】    92,小上,92
【裁判日期】    920613
【裁判案由】    返還不當得利
【裁判全文】
臺灣臺北地方法院民事判決    九十二年度小上字第九二號
    上  訴  人  甲○○
    被上訴人    台灣電力股份有限公司
    法定代理人  乙○○
右當事人間請求返還不當得利事件，上訴人對於中華民國九十二年三月三十一日臺灣
臺北地方法院臺北簡易庭九十二年北小字第五二二號第一審判決提起上訴，本院判決
如左：
    主    文
上訴駁回。
第二審訴訟費用新臺幣壹佰零貳元由上訴人負擔。
    理    由
甲、按：
  一民事訴訟法第四百三十六條之二四第二項規定：對於前項第一審裁判（指小額程
    序之第一審裁判）之上訴或抗告，非以其違背法令為理由，不得為之。同法第四
    百三十六條之十八第一項規定：「判決書得僅記載主文，就當事人有爭執之事項
    ，於必要時得加記理由要領」。再者，同法第四百三十六條之三十二第二項規定
    ，小額事件之上訴程序並不準用同法第四百六十九條第六款；足見對於小額程序
    第一審裁判，不得以第一審判決有「判決不備理由」之違法情形為上訴理由。
  二小額程序依其上訴意旨足認上訴無理由者，得不經言詞辯論而為判決，同法第四
    百三十六條之二十九第二款定有明文。
乙、本件上訴人所為之聲明及陳述：
  一聲明：
    (一)原判決廢棄。
    (二)被上訴人應給付上訴人新臺幣（下同）六十五元，及自起訴狀送達翌日起至清
      償日止按年息百分之五計算之利息。
  二陳述：
    (一)原判決所違背之法令及具體內容：
      1.原審認兩造間關於供電之關係，屬私法上之供電契約，無上訴人所主張行政
        法上法律保留原則、法律優位原則之適用，又行政規則無逾越母法，另鑑於
        遭停電情形與計徵遲付費二者，計徵遲付費所造成之不便利性為小，再言上
        訴人所主張於消費者顯失公平並無所據，而駁回上訴人之訴。
      2.惟本件上訴人主張行政法學論，與私法之法律關係不同，然而原審之審判長
        對於訴訟關係未盡闡明之義務。
    (二)另補充之理由：
      1.被上訴人生產之電力係獨占之結果，一般消費者對於契約之內容無過問之餘
        地，中華民國只有一家供應電力，連締結其他家之自由也沒有，契約自由原
        則反成為強者壓迫弱者之手斷，故有加以限制之理由。上訴人所要的是神聖
        之自由契約，係多家競爭者之契約，而不是重於遲付金。
      2.被上訴人行為時係以獨占中華民國之自由市場，公平交易法之立法意旨係基
        於維護交易秩序與消費者利益，確保公平競爭，倘系爭之遲付費用不在金額
        多寡，本意重於事業機構之競爭，競爭力可促經濟之安定與繁榮。自由契約
        多選擇而不影響人民之自由，自由市場禁止獨占，如有獨占故違反人民之平
        等權經營之平等。
      3.原審未檢驗上開法理，判決書理由要領亦無闡明上訴人所主張：被上訴人違
        反消保法之事實，其略以並無所據而駁回上訴人所主張消保法之法律關係，
        再上訴人主張公平交易法之法律關係原審亦無闡明。法院依自由心證判斷事
        實之真偽時，所斟酌調查證據之結果，其內容如何，與應證事實之關聯如何
        ，以及取捨之原因如何，如未記明於判決，即屬判決不備理由，其判決當然
        為違背法令。
丙、經查：
  一原審判決「理由要領」欄記載：「查原告因逾期繳納電費，經被告加收遲延費用
    六十五元之事實，有卷附電費通知單、催繳電費通知單、繳費證明等件可稽，且
    為兩造所不爭執，此部分之事實，堪信為真實。又原告主張被告對其加收遲延費
    用六十五元，並無法律上原因，應依不當得利之規定返還原告云云，然查被告台
    灣電力股份有限公司與用戶間關於供電之關係，乃屬私法上之行為，兩造間成立
    私法上之供電契約，被告經公布之營業規則及電價表構成該私法契約內容之一部
    ，被告對原告加收遲延費用，其性質應屬私法上違約金之計付，非行政行為，當
    無原告所主張行政法上法律保留、法律優位原則之適用；況縱依原告主張，被告
    之營業規則屬行政規則，應先受行政法上諸原理原則之檢示以定其效力，惟該規
    則係根據電業法第五十九條『電業擬訂或修正營業規則、電價及各種收費率，應
    地公告之』之規定而據以訂定，復經報請經濟部核准，就用戶欠繳電費應如何處
    理，當屬被告得依營業規則制定之事項，亦無原告主張因逾越母法而無效情事；
    再就用戶欠繳電費如何處理，被告鑑於停止供電易造成用戶不便，參考國外電業
    及國內自來水、天然氣等供應事業之作法，計徵遲付費用而非逕予停電，對用戶
    而言，當較一有遲付情形即遭停電所造成之不便利性為小，而被告就遲延繳付用
    戶於下次電費（每二個月為一期）中計收遲延繳付費用，逾繳費期限十四天（含
    ）以內者，按百分之三計收，逾繳費期限十四天以上者，則固定按百分之五計收
    而非採累進利率之計算方式，難認有何過高情事，原告主張該遲延費用之計算方
    式，對於消費者顯失公平云云，並無所據。二綜上，本件被告依兩造間供電契約
    ，對原告收取具違約金性質之遲付費用六十五元，並非無法律上原因而受有利益
    ，原告主張被告應依不當得利之規定，返還其向原告收取之六十五元遲付費用，
    為無理由，應予駁回。．．．」
  二上訴主張原判決不備理由方面：
    由於民事訴訟法第四百三十六條之十八，對小額訴訟判決格式另為規定，當事人
    不得以判決不備理由提起上訴，已如理由欄第一段。上訴人主張原判決不備理由
    部分，顯屬誤解。
  三上訴人主張原審之審判長對於訴訟關係未盡闡明之義務方面：
    1.民事訴訟法第一百九十九條第一項規定：「審判長應注意令當事人就訴訟關係
      之事實及法律為適當完全之辯論。」第二項規定：「審判長應向當事人發問或
      曉諭，令其事實上及法律上陳述、聲明證據或為其他必要之聲明及陳述；其所
      聲明或陳述有不明瞭或不完足者，應令其敘明或補充之。」
    2.上訴人主張其主張之行政法學論與私法之法律關係不同、公平交易法之法律關
      係，原審未盡闡明之義務云云，然此非屬訴訟關係之事實或法律問題、事實或
      法律上必要之聲明或陳述、聲明或陳述有不明瞭或不完足之情形，依民事訴訟
      法第一百九十九條第一項、第二項之規定，原審於審理時無須予以闡明，當無
      違反闡明義務而有上訴人所指違背法令之情事。
丁、綜上所述，原審判決並無上訴人所指違背法令各情，上訴人提起本件上訴，指摘
    原判決不當，求予廢棄改判，依其上訴意旨，足認上訴顯無理由，爰不經言詞辯
    論，逕以判決駁回之。
戊、本件訴訟費用額如下：
    第二審裁判費      ０
    第二審送達郵費    一百零二元
    合          計    一百零二元
己、據上論結，本件上訴為無理由，依民事訴訟法第四百三十六條之三十二第一項、
    第二項、第四百四十九條第一項、第四百三十六條之二十九第二款、第四百三十
    六條之十九、第七十八條，判決如主文。
中      華      民      國      九十二    年      六      月    十三    日
                                        民事第五庭審判長法官  吳青蓉
                                                        法官  張松鈞
                                                        法官  周美雲
右正本證明與原本無異
不得上訴。
中      華      民      國      九十二    年      六      月    十三    日
                                                  法院書記官  王宜玲


司法院資訊處製作；財團法人民間司法改革基金會備份。
